【裁判字號】    96,醫,7
【裁判日期】    991130
【裁判案由】    損害賠償
【裁判全文】
臺灣桃園地方法院民事判決                 96年度醫字第7號
原      告  楊俊宏男，民國9.
法定代理人  楊育生
訴訟代理人  蔡岳龍律師
複  代理人  孫德美
被      告  杜一鳴
訴訟代理人  古清華律師
上列當事人間請求損害賠償事件，於民國99年10月13日言詞辯論
終結，本院判決如下：
    主      文
原告之訴及假執行之聲請均駁回。
訴訟費用由原告負擔。
    事實及理由
一、原告主張略以：
  (一)原告之母（下稱產婦，現業與原告父親楊育生離婚）陳素玲
    於妊娠期間，均至被告開設之婦產科診所由被告進行產檢，
    經被告告知胎兒一切正常，預產期為民國94年08月03日，因
    擬以剖腹生產，於94年07月23日上午10時許，由其配偶楊育
    生陪同至被告開設之婦產科診所生產，於同日上午10時13分
    許由被告以剖腹產方式產下原告。原告出生後沒有哭聲、全
    身發紺、呼吸微弱，被告僅將原告放置保溫箱，未有其他急
    救動作，且未緊急轉送大型醫院，導致原告嚴重缺氧達3 個
    多小時，造成原告轉入長庚醫院時經診斷懷疑為全身性發紺
    、出生週期呼吸窒息、新生兒敗血症、先天性心臟病等，在
    長庚醫院共住院14天，出院時醫生診斷原告患有低氧缺血性
    腦病變（HIE ）、肺吸入症候群、膽紅素過高、新生兒癲癇
    等病症。嗣於94年10月間，原告眼白出現紅色血塊，且身體
    極度不適，楊育生於同年月16日將原告送至長庚醫院，醫師
    告知原告係有腦雙側栓塞、硬腦膜下出血等病情，於長庚醫
    院住院25天。原告因病情又於95年01月間至臺北市立萬芳醫
    院（下稱萬芳醫院）進行腦部手術，經萬芳醫院院長即原告
    之主治醫師告知，原告係因之前腦出血很多次，造成腦部底
    層有許多血塊無法清出，必須靠原告自體吸收，且原告之腦
    部受損已是永久性之傷害，對其未來發展將有嚴重影響。原
    告自出生至95年10月底，雖經住院、門診治療高達140 幾次
    仍未能治癒，迄今尚遺有硬腦膜下出血合併腦部缺血性病變
    後遺發展遲緩、雙眼先天性高度遠視、散光、合併弱視及間
    歇性內斜視等病症，於心智方面，未來還必須持續接受長期
    療育及追蹤治療。
  (二)被告經營之婦產科診所既無小兒科或新生兒科專責醫師，遇
    原告出生時有上開危急情況而無法自行處理，依醫療法第60
    條第1 項、第73條第1 項及全民健康保險特約醫院診所辦理
    轉診作業須知第2 條第3 項、第2 條第6 項規定，應先予適
    當之急救，始可轉診，不得無故拖延或拒絕。惟被告竟未依
    上開醫療法規定對於病情危及之原告採取任何急救措施，僅
    消極地將原告放置保溫箱達3 個多小時，且獲知兩家醫院必
    須至下午方有救護車到來，竟未積極代原告家屬尋找其他轉
    院之管道（如叫民間救護車、打119 等）或向附近小兒科診
    所、桃園縣政府消防局龜山分隊尋求任何援助，自顧下樓看
    診，以致原告錯過救治之黃金時間，造成終生腦部病變及多
    項後遺症，被告之不行為業已違反前揭醫療法規定之轉診及
    危急救治義務，顯有過失，且違反保護他人之法律，損害原
    告之權利，依民法第184 條第1 項前段、第2 項、第191 條
    之3 、第193 條第1 項、第195 條第1 項規定，應負侵權行
    為損害賠償責任。又原告自出生後即由被告照護、醫治，兩
    造業已成立醫療契約關係，被告上述怠於治療之行為，因此
    造成原告之身體、健康受有損害，屬加害給付，應依民法第
    227 條、第227 條之1 規定，負債務不履行損害賠償責任。
  (三)就原告請求賠償金額共計新台幣（下同）15,001,478元，分
    述如下：
  1.勞動力之喪失：原告因被告前述之過失導致腦部病變，據長
    庚醫院95年10月09日開立之物理治療療育建議書記載，原告
    於社會互動行為及情緒表現異常，肢體動作遲緩，是原告之
    腦部病變符合勞工保險殘廢給付標準表所列神經障害第7 項
    「中樞神經系統機能遺存顯著障害，終身不能從事工作者」
    之情形，屬第3 級殘廢，喪失勞動能力100 ％，則自原告20
    歲至60歲退休，計40年工作期間，依主計處公布之95年國民
    所得預測平均每人每年所得451,344 元為標準，依霍夫曼計
    算法扣除中間利息後，原告喪失勞動能力之損害為9,768,26
    4 元（451,344 ×100 ％×21.00000000 ＝9,768,264）。
  2.增加生活上之需要：共計233,214 元，包括：(1)醫療費：於
    萬芳醫院就診共花費10,914元；(2)調閱就診紀錄費：3 百元
    ；(3)交通費：原告自出生起1 年多已進出醫院達140 幾次，
    以每次交通費平均5 百元計算，共7 萬餘元。(4)未來需要之
    輔具：長庚醫院建議原告未來應穿著「足踝矯正鞋」，該鞋
    類市價約1 萬元。(5)看護費：原告住院期間由其父24小時看
    護計71天，以每日看護費2 千元計算，共142,000 元。
  3.慰撫金：原告本應為活潑健康之新生兒，前途無量，卻因被
    告之過失，致終生腦部病變及視力、肢體之障礙，未來尚須
    經過漫長心智療育、肢體復建及醫療，並接受特殊教育，後
    續支出費用龐大，家中境況因原告之病情一落千丈，全賴親
    友接濟，其父更因此於95年間罹患憂鬱症，曾擬攜原告一起
    輕生，幸獲親友發現予以開導，家庭所受之打擊可見一斑，
    爰請求5 百萬元慰撫金。
  (四)聲明：
  1.被告應賠償原告15,001,478元，及自起訴狀繕本送達之翌日
    起至清償日止，按年息5 ％計算之利息。
  2.請准提供現金或等值之有價證券為擔保宣告假執行。
  (五)對行政院衛生署醫事審議委員會（下稱醫審會）第0000000
    號、第0000000 號、第0000000 號鑑定書（下分別稱第1 次
    、第2 次、第3 次鑑定書），及台灣婦產科醫學會（下稱婦
    產科醫學會）、台灣新生兒科醫學會（下稱新生兒科醫學會
    ）等鑑定內容之意見略以：
  1.綜觀醫審會第1 次鑑定意見(五)、(十六)(1)、(2)、(3)第2 段，及(十六)
    (4)「…僅在出生一個多小時後紀錄輕微發紺，無法判斷病童
    情況是否有改善，若已有改善，則可繼續給予氧氣或停掉觀
    察，若仍無改善，則需給予正壓呼吸，…若無法執行則需請
    求外院支援…」，係認定原告出生後經被告之各項醫療處置
    後，發紺情形已有改善。惟查，原告出生後Apgar score 之
    評定及之後病歷對其發紺現象變化之記載皆為被告所為，倘
    僅以此為鑑定之依據，其公信力恐有不足。又依原證3 照片
    ，原告既已清洗著裝完畢，從保溫箱抱出拍照，尚且臉色發
    黑，呈發紺現象，難以想像原告出生時之Apgar score 竟有
    1 分鐘6 分、5 分鐘9 分之良好狀況。倘原告於中午12時發
    紺現象已有改善，何以下午1 時50分長庚醫院醫師卻評定為
    全身發紺，且判斷必須立即插管？足見當時原告病況危急，
    鑑定意見僅稱有其可能性，並未說明原告已改善之病況再次
    轉壞之原因何在。再觀被告辯稱「原告並無緊急狀況」、「
    告知家屬依原告的情況，救護車上必須要有小兒科醫師、急
    救設備、保溫箱及輔助呼吸器，如逕行呼叫其他民間救護車
    而車上沒有類似裝備可能會發生危險」，前後矛盾；且依鑑
    定意見，病童如有改善即可「繼續給予氧氣或停掉觀察」，
    何以被告會向原告家屬告知上情，益徵原告於當時發紺並無
    改善，方如鑑定意見所言需向外院求援。再依鑑定意見，全
    身持續發紺將因缺氧造成「缺氧性缺血性腦病變」，而依長
    庚醫院病歷記載，原告於94年08月05日出院時診斷患有「缺
    氧性缺血性腦病變」，足見原告之發紺現象係持續性，從未
    因被告之處置而有所改善，方導致原告有上開病變。據上，
    原告出生後經被告之所謂「處置」後，仍持續發紺以致引發
    缺氧性腦病變，被告之處置顯有疏失，被告及鑑定意見稱被
    告對原告所為之各項醫療處置適當已有改善顯為不實。
  2.醫審會第2 次鑑定意見(二)「…本案嬰兒在出生後原有呼吸慢
    ，且膚色發紺現象，經刺激之後改善，但因其肺部問題而又
    出現發紺現象，其病程與上述新生兒呼吸窘迫之常見病程相
    符」。是原告出生時為呼吸窘迫症之新生兒。而醫審會第3
    次鑑定意見(二)「依病歷記載，病童於出生後有持續發紺現象
    …依急救步驟會先給予氧氣，若給予氧氣後仍持續發紺，則
    需施以正壓呼吸；本案診所於病童10:13 出生後，發現有發
    紺現象即給予氧氣，其後僅在12:00 記錄病童仍臉色微紺，
    續以氧氣治療…」，該次鑑定意見(七)又謂「給予新生兒氧氣
    治療，僅能在有自主呼吸之新生兒改善其血中氧氣濃度，以
    純氧吹臉，並不能刺激新生兒自主呼吸。」，足見醫審會第
    3 次鑑定書認為以原告此種呼吸窘迫之新生兒，於出生後持
    續發紺之狀況，依急救步驟，確有施以正壓呼吸之必要，然
    被告僅以純氧吹臉，對於原告自主呼吸情況不良之新生兒，
    根本無法達到刺激自主呼吸之效果，以致原告持續發紺3 個
    多小時。另新生兒科醫學會鑑定意見亦謂：「1.…依照新生
    兒高級救命術的原則，發紺之新生兒在持續純氧吹面下仍有
    發紺現象應嘗試給予正壓呼吸…」，益證醫學常規對於如原
    告此類接受純氧吹面仍持續發紺之新生兒確須施以正壓呼吸
    ，然被告並無給予原告正壓呼吸，其醫療行為已違反醫學常
    規。又依被告診所護士黃耀慧於偵查中之證詞及長庚醫院轉
    院紀錄顯示，原告確實持續發紺，而被告於偵查中坦承其診
    所內有甦醒袋、甦醒機等設備，但因認無必要而未給原告施
    用，被告誤認新生兒必須無自主呼吸方有使用正壓呼吸之必
    要，而誤判原告之處置方式，未給予原告正壓呼吸，導致原
    告有缺氧缺血性腦病變，顯有醫療過失。至第1 次鑑定意見
    稱原告於被告施予氧氣後有無改善發紺無法判斷，復稱對於
    轉院前3 小時之處理是否有疏失無法依現有紀錄論定，卻認
    定被告之處置無不當之處，符合醫療常規，顯有錯誤。
  3.針對被告所詢問題，新生兒科醫學會鑑定意見答以「2.…新
    生兒出生時急救使用甦醒袋正壓呼吸有其急迫性，不需等待
    血液氣體分析及胸部X 光…」、「3.…沒有絕對的禁忌，只
    有如先天性橫隔膜疝氣的嬰兒儘量避免在一出生時使用面罩
    正壓換氣…」，可知新生兒急救時使用正壓呼吸不需等待相
    關檢驗，且以原告體質並無不能使用正壓呼吸之禁忌。次依
    新生兒科醫學會鑑定意見「1.…正壓呼吸當然有其風險，包
    括氣漏症候群及肺部高壓傷害等，但發紺嚴重也有缺氧的傷
    害，權衡利弊，仍可嘗試正壓呼吸治療」，足見正壓呼吸在
    緊急時權衡其風險仍有使用之必要性。又新生兒科醫學會鑑
    定意見亦謂「7.…如果有抽血檢測輔助更佳，但臨床症狀的
    判斷也很重要」，則新生兒是否缺氧主要係依賴臨床判斷，
    而原告因出生後持續發紺而產生缺氧狀況，被告竟未作正確
    判斷，導致延誤原告之病情，使原告罹患缺氧性病變。
  4.新生兒科醫學會鑑定意見「有發紺使用氧氣的新生兒不能依
    正常新生兒於嬰兒室使用一般的醫療常規…。正常新生兒於
    出生後進入嬰兒室必須測量一次生命徵象（包括血壓、心跳
    、呼吸）並由醫師做一次完整體檢後再執行母嬰同室」，持
    續發紺之新生兒較正常新生兒應給予更多的醫療照顧。惟依
    醫審會第3 次鑑定書鑑定意見(二)「…至13:50 長庚紀念醫院
    救護車到達之前並無病童之其他紀錄，故無法由病歷記載判
    斷病童是否持續發紺3 小時，抑或給予氧氣改善之後才又出
    現發紺現象…」，被告無視原告係持續發紺之新生兒，竟比
    照正常新生兒僅於原告甫出生時給予生理狀況之測量，而後
    3 個小時皆未詳實記載原告狀況，實有過失；甚者被告於未
    完全控制原告發紺之情形下，即將原告抱出保溫箱進行母嬰
    同室，並與其父母拍照（原證3 ），顯與前述新生兒科醫學
    會之鑑定意見不符，被告對原告病情之忽視可見一斑。至婦
    產科醫學會稱「…如果新生兒出生後，於嬰兒室有護理人員
    隨時在側觀察新生兒各項生理狀況，而醫師在同一診所內，
    新生兒狀況隨時處理，此一照護新生兒方法並無不當…」，
    係指正常之新生兒，然原告係患有呼吸窘迫症之新生兒，依
    新生兒科醫學會鑑定意見乃「不能依正常新生兒於嬰兒室使
    用一般的醫療常規」，是被告僅將原告置於保溫箱由護理人
    員照料，而未採取積極之急救措施，違反醫療常規。
  5.醫審會第1 次鑑定意見(十六)(3)所謂「建議轉院」，應非僅消極
    地為原告打2 通電話聯繫，而是應依醫療法第73條及緊急醫
    療救護法第35條規定，先為原告作適當之急救後，為原告積
    極尋找可立即轉診之醫院，倘斯時轉診真有困難，被告亦應
    依上開緊急醫療救護法規定請求救護指揮中心協助，惟被告
    於得知敏盛及長庚醫院無法立即派出救護車後，即將原告放
    置保溫箱等待，未採取任何醫療措施，並告知原告父親「現
    在只有等」，已違反前揭法律所規範之轉診義務。
  6.醫審會第1 次鑑定意見以原告出生後80日發生右眼眼底出血
    ，而認原告家屬可能有虐兒行為；然眼底出血為腦下出血之
    病徵，原告家屬並無虐待原告之行為。實則原告於94年10月
    18日經長庚醫院眼科醫師診斷後，表示原告僅右眼有出血情
    形，但左眼正常，並非遭虐待（原證27）。醫審會第3 次鑑
    定意見(五)亦認「是否為虐兒之判定，則須有其他軀幹或肢體
    新舊傷痕之證據」，對照原告於94年10月14日因眼底出血送
    醫當時身上並無其他外傷，可證原告並無遭虐待之情。
  7.醫審會第1 次鑑定意見(十六)(4)「…給予氧氣後若發紺仍沒有改
    善則應開始正壓呼吸，病歷中則未詳細記載此點，亦無病人
    血氧濃度及呼吸心跳測量，僅在出生一個多小時後紀錄輕微
    發紺，無法判斷病童情況是否有改善，若已有改善，則可繼
    續給予氧氣或停掉觀察，若仍無改善，則需給予正壓呼吸…
    」，與被告診所護士黃耀慧於偵查中證述被告並無定時測量
    原告之呼吸心跳一致，被告並無依醫療常規確實掌握原告病
    情變化，僅依目視即判斷定原告病情（見證人黃耀慧之證詞
    ），致使其誤判原告之處置方式，確有過失，亦導致醫審會
    無足夠資料判斷原告出生後之情形。
  8.綜上，被告開設之診所缺乏應有之正壓呼吸設備，以致原告
    出生後出現呼吸窘迫全身發紺之情形，被告無法適時提供應
    為之措施，僅給予氧氣吹面，又未積極為原告辦理轉院，於
    未有任何急救措施下將原告放置保溫箱3 個多小時，導致原
    告出現缺氧性腦病變，且日後出現成長遲緩及腦部不正常放
    電之情形，被告依法應賠償原告之損失。
  (六)對於被告之其餘抗辯，原告另陳述略以：
  1.被告辯稱其診所並無輔助新生兒肺葉張開之藥物及醫療器具
    ，與被告先前於偵查中坦承其診所內有甦醒袋、甦醒機等設
    備，但因認無必要而未給原告施用之陳述矛盾；又依中華民
    國婦產科學會理事長徐千田鑑修「產科學」記載：「在每一
    產房及手術室（剖腹產）均有此種復甦設備，及在每次分娩
    前亦需檢查這些設備」（原證33），被告既開設婦產科診所
    ，原告母親又係剖腹產產下原告，被告自應準備所有甦醒設
    備，倘被告無相關設備，即有設備不足之疏失。
  2.依原告於94年08月05日長庚醫院出院病歷摘要首頁「2.出院
    診斷」記載原告罹患缺氧缺血性腦病變（HIE ），被告辯稱
    原告於94年08月05日長庚醫院出院時為健康無腦傷，有違事
    實。又缺氧缺血性腦病變並非透過腦部超音波檢查，而是透
    過腦電波檢查（EEG ）檢視，此觀該病歷摘要第5 頁「12.
    住院治療經過」載明94年07月29日施作腦電波檢查及腦部超
    音波，腦部超音波結果為無異常發現，腦電波檢查結果為瀰
    漫性皮質功能障礙，足見原告當時已證實罹患缺氧缺血性腦
    部病變，被告逕稱原告「健康無腦傷」，顯有錯誤。
  3.被告於96年02月中旬與原告法定代理人商談和解過程中，坦
    承被告醫療有過失，有錄音光碟為證（原證28）。
二、被告抗辯略以：
  (一)產婦陳素玲原籍印尼（被證1 ），於94年02月間至被告診所
    就診，預產期原為94年08月03日，因第1 胎為剖腹生產，故
    懷有第2 胎（胎兒出生後即為原告）時要求被告為其剖腹生
    產，被告方才預定於94年07月23日上午即產婦陳素玲懷孕足
    月已達38週又3 天時，為產婦陳素玲進行剖腹生產。於94年
    07月23日上午06時30分，產婦陳素玲由其夫楊育生陪同至被
    告診所入院準備施行剖腹生產。被告於手術前除向渠等詳細
    告知分娩過程、剖腹生產手術及麻醉可能發生之危險（被證
    2 至4 ）外，並依產科常規先行使用胎兒監測器監測產婦陳
    素玲腹中胎兒心跳狀況一定期間，其腹中胎兒心跳正常並無
    異狀（被證5 ）。於同日上午09時許，產婦陳素玲進入產房
    準備手術，經依常規給予氧氣，放導尿管，並注射抗生素後
    ，由麻醉醫師給予脊髓硬膜外麻醉後，即消毒皮膚準備進行
    剖腹生產手術。於同日上午10時12分，產婦陳素玲破水，新
    生兒即原告於1 分鐘內即上午10時13分娩出後，被告立即依
    常規吸除原告口鼻分泌物並斷臍（被證6 ）。原告出生時膚
    色稍有發紺，哭聲微弱，因而被告立即施以拍打刺激，以協
    助其啼哭以使其藉由高聲啼哭而肺葉得以張開，吸入足夠氧
    氣。經被告此一處理後，原告啼哭哭聲良好，且無胸口凹陷
    現象，但四肢膚色仍有發紺。被告即根據原告當時情況，以
    APGAR 評分，原告出生後第1 分鐘為6 分，第5 分鐘後為第
    2 次評估，因其情況好轉故評估為9 分（滿分為10分，被證
    7 ）。爾後被告立即將原告放入保溫箱中持續給予氧氣。
  (二)原告出生時恐因其自體肺泡表面活化素分泌不完全致有肺葉
    張開不全問題，因而有輕微呼吸窘迫情狀，被告立即於其甫
    出生之際，施以拍打背部使其啼哭等急救措施，給予刺激其
    肺葉張開。因而原告出生後第1 分鐘之Apgar Score 分數為
    6 分，第5 分鐘再次評估即改善至9 分。被告依原告當時狀
    況，採行醫療常規中對發生新生兒呼吸窘迫之處置，給予原
    告100 ％純氧吹臉刺激之措施即可，此一處置正確，並無過
    失，亦無延誤。依原告出生後轉往林口長庚醫院住院，於94
    年08月05日出院病歷摘要第4 頁載明原告94年07月23日所進
    行的胸部X 光片檢查報告：雙肺葉呈毛玻璃樣影像，益證原
    告有輕微（即第1 級）新生兒呼吸窘迫症候群。原告經施以
    純氧吹臉之刺激措施後，可自行啼哭呼吸，膚色亦轉為紅色
    並無發紺（被證15、16），四肢略紅，心跳為每分鐘110 下
    。因被告診所並無輔助新生兒肺葉張開之藥物及醫療器具，
    被告密切觀察原告當時並無緊急狀況，於原告出生後1 小時
    左右，告知原告父母有關原告出生後仍有不明原因的發紺情
    況，可能尚有潛在未明因素，建議應將原告立即轉診其他大
    醫院進一步處理呼吸窘迫問題。經原告父母同意，被告當時
    先聯絡桃園敏盛醫院請其派遣救護車來診所接原告，然敏盛
    醫院回覆其醫院當時無救護車在院無法立即出車。被告得知
    後將此情告知原告父母並且轉而聯絡林口長庚醫院請其派遣
    救護車至診所，長庚醫院則表示當時其醫院救護車適逢出車
    到中壢其他醫療院所急救中，如要救護車轉送將必須稍待。
    被告將此情向原告父母說明，並告以依原告當時情況，來接
    的救護車上必需要有小兒科醫師急救設備、保溫箱及輔助呼
    吸器，如逕行呼叫其他民間救護車而車上沒有類似之裝備者
    ，可能會發生危險，詢問原告父母是否願意等長庚醫院之救
    護車。原告之父同意等待長庚救護車到來，被告絕無原告所
    指之延誤等情。
  (三)於94年07月23日下午13時50分，長庚醫院救護車與該院隨車
    小兒科醫師到達被告診所，因原告仍有發紺情況，故該院醫
    師為使轉院後給予藥物或其他處置之必要，決定先行為原告
    進行插管，孰知於該院醫師插管時，原告竟發生短暫心跳下
    降、停止的現象，此為插管所導致，該院醫師立即給予原告
    氧氣、施打強心針等急救措施，原告旋即恢復心跳，隨即轉
    往長庚醫院（被證9 ）。原告發生心跳停止之狀況為氣管插
    管所發生之短暫併發症，並非其狀況惡化（被證17），原告
    指稱長庚醫院救護車到達時，原告情況危急，顯然對當時之
    事實有所錯認。原告於當日下午轉診長庚醫院住院至94年08
    月05日出院，依其於94年08月05日長庚醫院出院病歷摘要第
    8 項特殊檢查記載，原告在94年07月29日長庚醫院所進行腦
    部超音波檢查無異狀（Negative），亦無積血，可知原告自
    94年07月23日出生經急救並轉診長庚醫院，於94年08月05日
    自長庚醫院出院時，僅有休克性肺疾病（shock lung）及輕
    微缺血缺氧性腦病變，並無腦部嚴重傷害（硬腦膜下血腫）
    。原告出生後之輕微呼吸窘迫並未造成原告腦部傷害，原告
    主張被告有過失毫無理由，其現狀亦與被告於94年07月23日
    之接生與照顧行為無因果關係。
  (四)原告於94年08月05日健康無腦傷自長庚醫院出院後，竟於94
    年10月16日因硬腦膜下出血並兩側腦栓塞經緊急送往該院急
    診，該院醫師發現原告硬腦膜下血腫（見當日原告之腦部電
    腦斷層掃瞄檢查），除追蹤治療外，更懷疑原告遭受家庭暴
    力外傷所致，依法通報社福單位。原告持續於長庚醫院治療
    腦傷3 週後情況有改善，於94年11月10日出院，改以門診追
    蹤治療（原證6 、被證18）。另依原告於95年02月20日在萬
    芳醫院之病歷記錄，該院放射診斷科醫師亦懷疑原告受到家
    庭暴力成傷，經社福單位訪談時，家屬承認有搖晃原告。再
    由原告提出萬芳醫院病歷記錄可證，原告雖於94年11月10日
    自長庚醫院出院，然原告於94年10月16日就醫發現之硬腦膜
    下出血合併腦部缺血病變之狀況並未回復，原告腦部「雙側
    慢性硬腦膜下出血併壓迫現象」及「大腦皮質萎縮及多發性
    大腦皮質下鈣化」，於95年01月03日至同年月24日於萬芳醫
    院住院進行引流手術，術後於門診追蹤，診斷為發展遲緩兒
    ，因此恐為原告生理傷害直接原因。原告現縱有缺氧性腦病
    變及發展遲緩等問題與損害，與被告於94年07月23日對原告
    所為接生各項醫療行為無因果關係。
  (五)對醫審會第1 次鑑定書之意見：
  1.鑑定意見(四)「杜醫師對病童出生時所為之醫療行為，包括抽
    吸、拍打背部及給予氧氣等，與其後發生以發紺表現之新生
    兒呼吸窘迫，並無關聯。」，確認被告對原告出生時所為之
    醫療行為，與原告爾後發生「新生兒呼吸窘迫」無關。
  2.鑑定意見(五)「依據病歷所記載，病童在出生之後，有自發性
    呼吸但慢而不規則，膚色發紺，活動力弱，杜醫師予以抽吸
    口鼻分泌物及拍打背部後膚色改善，以上皆遵循新生兒急救
    處理原則，因此杜醫師之醫療處置，尚無不當之處」，確認
    被告在原告出生後，對原告所為之各項醫療急救與處置正確
    並無不當，即無過失。
  3.鑑定意見(十六)(2)「新生兒發生呼吸窘迫原因不同，其出現臨床
    症狀的時間也不同，依據病歷記載，病童在94年7 月23日10
    ：13出生時膚色雖經初步處理後改善，但因仍有發紺現象，
    故持續予以氧氣治療，12：00記錄仍有輕微發紺現象，13：
    50長庚紀念醫院醫師評估病童時則為全身發紺，此病程就醫
    學角度來看確有發生之可能性。」、(3)「若新生兒持續發紺
    ，急救步驟中會先給予自由流量之氧氣，若給予氧氣後仍持
    續發紺，則給予正壓呼吸；即利用甦醒袋產生壓力，經由適
    當大小之面罩或氣管內管，將氧氣輸送給病人，由於正壓呼
    吸需使用新生兒甦醒袋及面罩，且需經過訓練才能正確操作
    ，故是否執行正壓呼吸治療，需視診所是否有該項設備與具
    備已受訓練之人才，若無法執行則需請求支援；該診所在病
    童出生後有發紺現象即給予氧氣，並建議轉院，符合醫療常
    規。…」。被告在原告出生後有發紺現象即給予氧氣吹臉刺
    激並建議轉院，符合醫療常規，並無過失。
  4.鑑定意見(十五)「病童於新生兒期之輕微缺氧性腦病變造成原因
    很多，可以是產前、產中或產後因素，與病歷記載杜醫師於
    嬰兒接生後之各項行為無法斷定有醫療上之因果關係。至於
    日後發生之硬腦膜下出血與腦梗塞，根據病歷記載，應與杜
    醫師於嬰兒接生後之各項行為無醫療上因果關係」。故被告
    於94年07月23日對原告所為之各項醫療處置，與原告出生後
    數月所發生之腦出血及腦梗塞無因果關係。
  5.鑑定意見(八)「依長庚紀念醫院病歷病程紀錄，94年7 月26日
    所施行腦部超音波檢查，其初步口頭報告為疑似腦水腫及腦
    壓升高現象，但7 月28日正式報告為無異常發現，7 月29日
    腦部超音波檢查報告亦為無異常發現。」、(十三)「根據病歷記
    載，94年10月16日及10月19日腦部電腦斷層檢查，顯示硬腦
    膜下出血及腦梗塞為較急性之變化，且病童於94年7 月29日
    腦部超音波檢查報告正常。病童94年8 月5 日出院後，狀況
    記錄為良好，故硬腦膜下出血與腦梗塞應非94年7 月23日發
    生休克性肺疾病所導致」。
  6.鑑定意見(十四)「嬰兒發生硬腦膜下出血併兩側腦梗塞之原因很
    多，較常見原因包括病童本身有凝血功能之異常、外力傷害
    、嬰兒搖晃症候群(shaken baby syndrome)等。根據病歷記
    載，病童於住院期間曾照會眼科，醫師確定病童右側眼底出
    血，亦曾照會社工人員，故本案有可能為外力傷害或虐兒造
    成」。原告於94年10月16日所發生腦部傷害，高度可能係因
    虐兒或外力傷害所致，與被告無涉。
  (六)依醫審會第2 次鑑定意見(五)「可由影像檢查大約推估出血及
    栓塞發生時間，以判斷與之前發生事件之相關性。就本案而
    言，於94年10月16日電腦斷層影像發現：出血及栓塞皆屬於
    急性變化，應為影像檢查前一週內發生，距出生時之事件已
    達三個月之久，應可排除其直接因果關係」。原告於94年10
    月14日發生之硬腦膜下出血及腦梗塞，應係10月16日往前溯
    及7 天內事件所致，益證與原告在94年07月23日出生時之休
    克性肺疾病及被告當時所為各項醫療照護行為無因果關係。
  (七)醫審會第3 次鑑定書之鑑定意見益證被告處置無過失且符合
    常規：
  1.鑑定意見(一)(2)「…無證據顯示病童有吸入過多分泌無而影響
    呼吸導致持續發紺」。
  2.鑑定意見(二)「依病歷記載，病童於出生後有持續發紺現象，
    並未提及有呼吸中止或呼吸喘之現象，依急救步驟會先給予
    氧氣，若給予氧氣後仍持續發紺，則需施以正壓呼吸…無法
    由病歷記載判斷病童是否持續發紺三小時，抑或給予氧氣改
    善之後才又出現發紺現象；轉院前之處理需視病童情況及診
    所是否具備適當設備與已受急救訓練人才而定…」。故原告
    無持續發紺3 小時、未有呼吸中止或呼吸喘之情形。
  3.鑑定意見(四)「…新生兒發生呼吸窘迫而致發紺現象，因其病
    因不同，在出生後數分鐘至數十分鐘都有可能出現，例如早
    產兒因肺部不成熟所造成之呼吸窘迫症候群，較常發生於剖
    腹產新生兒之短暫性呼吸喘及新生兒肺炎等，都有可能五分
    鐘內之新生兒評估正常，之後才會出現呼吸症狀，…本案病
    童在出生後原有呼吸慢，且膚色發紺現象，經刺激後雖五分
    鐘之新生兒評估為9 分，但病歷記錄，病童其後仍有發紺現
    象，可見其肺部問題仍可能存在，當其呼吸功能不足以提供
    病童身體所需時，將使其血氧濃度慢慢下降而終至全身發紺
    ，其病程於上述新生兒呼吸窘迫之常見病程相符。」可證被
    告於原告出生時之各項評估並無錯誤，並且對原告持續觀察
    ，雖因其先天性肺部問題導致原來已經矯正的呼吸狀況爾後
    仍然緩慢發生，而有慢慢發紺之現象，惟因被告持續觀察並
    給予純氧下，方及時轉往長庚醫院診治，並無延誤亦無過失
    。原告恐為慢慢發生發紺現象。
  4.鑑定意見(五)「『硬腦膜下出血』合併眼底出血，依文獻統計
    ，90％以上是因『嬰兒搖晃症候群』引起，外力傷害及虐兒
    是可能之導因。至於是否為虐兒之判定，則須有其他驅幹或
    肢體新舊傷痕之證據」，再次確認原告於94年10月16日在長
    庚醫院住院之傷勢，醫學上有90％可能性恐為虐兒或外力傷
    害所致，與94年07月23日被告醫療行為無因果關係。
  5.鑑定意見(六)「輕度之缺氧缺血性腦病變，不會在2 個月後自
    體發生右側眼底出血之症狀」，確證原告出生時之「輕微之
    缺血缺氧性腦病變」，不可能於2 個月後即94年10月16日產
    生「眼底出血」症狀，益證原告係因外力傷害或虐兒導致現
    狀，與被告無涉。
  (八)就婦產科醫學會及新生兒科醫學會回函之意見：
  1.婦產科醫學會回覆：「(一)根據臺灣婦產科醫學會訂定之診所
    作業規範，新生兒一出生須快速評估心跳、呼吸、活動力、
    膚色和肌肉強度，根據Apgar 評分系統，7-10分視為正常嬰
    兒，4-6 分歸為中度缺氧，須給予100 ％氧氣面罩，0-3 分
    須插氣管內管急救。(二)若新生兒Apgar 評分系統為7-10分，
    由於醫師還須照顧產婦，新生嬰兒於嬰兒室有護理人員隨時
    在側觀察新生兒各項生理狀況，而醫師在同一診所內，可依
    新生兒狀況隨時處理，此一照護新生兒方法並無不當」，可
    證被告於原告甫出生時，對原告之醫療照顧符合婦產科醫學
    常規並無過失。
  2.如前述，原告出生時並無持續嚴重發紺情況，被告積極處理
    原告狀況，所進行各項醫療照顧並無過失；且醫學上並無文
    獻定義新生兒發紺多久會造成傷害，亦證原告主張腦部受損
    與被告接生及照顧行為無因果關係。
  (九)有關「正壓呼吸」部分：
    長庚醫院醫師在救護車用插管及正壓呼吸，並沒有完全改善
    缺氧現象，必需用呼吸器正壓呼吸及用檢查來調整正壓呼吸
    器的使用，才能有好的效果。否則貿然使用正壓呼吸有可能
    會造成嬰兒肺泡破裂、氣胸、出血、缺氧更嚴重的傷害。在
    原告等待轉送長庚醫院3 小時內，被告於第一時間即已告知
    家屬，如被告沒有密切注意及積極救治，原告發紺與缺氧問
    題必定更嚴重，因被告積極救治，故在長庚醫院醫師接手治
    療，予以插管，接上正壓呼吸器，並置放在小兒加護病房救
    治，即有良好的回復。醫審會歷次鑑定意見均認被告處置正
    確，符合醫療常規，並無不當。而新生兒發紺及缺氧可能造
    成缺氧缺血性腦病變，但新生兒的輕微缺氧缺血性腦病變造
    成原因很多。原告出生後的發紺現象並非被告所造成，原告
    縱有輕微缺氧缺血性腦病變，亦非被告造成的傷害。
  (十)答辯聲明：1.原告之訴駁回。2.如受不利益之判決，願以現
    金或新竹國際商業銀行東門分行等值之可轉讓定存單供擔保
    ，請准免為假執行。
三、本院之判斷：
  (一)查原告之母即產婦陳素玲（69年出生）原籍印尼，其前第1
    胎為剖腹生產，故第2 胎（出生後即為原告）時亦擬剖腹生
    產，而因第2 胎之預產期為94年08月03日，故被告遂預定於
    94年07月23日上午即陳素玲懷孕足月達38週又3 天時，為其
    進行剖腹生產；嗣於94年07月23日上午10時13分許，陳素玲
    即由被告以剖腹產方式在被告診所產下原告，而原告出生時
    膚色發紺等情，為兩造所不爭執，並有原告所提出其母陳素
    玲在被告診所之病歷摘要影本1 份（見本院卷(一)第17頁）、
    原告出生後相片多紙（同卷第34至35頁），及被告所提出之
    陳素玲台灣地區居留證、分娩同意書、剖腹手術同意書、麻
    醉同意書、產房記錄等影本（同卷(一)第138 至147 頁）、原
    告出生後相片多紙（同卷第174 至179 頁）分別在卷可憑，
    故均足信為真。
  (二)原告另主張：原告出生後除全身發紺外，且沒有哭聲、呼吸
    微弱，但被告僅將原告放置保溫箱，未有其他急救動作，且
    未緊急轉送大型醫院，導致原告嚴重缺氧達3 個多小時，造
    成原告轉入長庚醫院時經診斷懷疑為全身性發紺、出生週期
    呼吸窒息、新生兒敗血症、先天性心臟病等，在長庚醫院共
    住院14天，出院時醫生診斷原告患有低氧缺血性腦病變（HI
    E ）、肺吸入症候群、膽紅素過高、新生兒癲癇等病症；嗣
    於94年10月間，原告眼白出現紅色血塊，且身體極度不適，
    原告父親楊育生於同年月16日將原告送至長庚醫院，醫師告
    知原告係有腦雙側栓塞、硬腦膜下出血等病情，於長庚醫院
    住院25天。原告因病情又於95年01月間至萬芳醫院進行腦部
    手術，經原告主治醫師告知，原告係因先前腦出血多次，造
    成腦部底層有許多血塊無法清出，必須靠原告自體吸收，原
    告腦部受損已是永久性傷害；因認被告先前接生原告時之相
    關處置行為多所疏失，應對原告之損害負侵權行為賠償責任
    等情，則為被告所否認，並以前詞置辯。經查：
  1.按因故意或過失，不法侵害他人之權利者，負損害賠償責任
    。違反保護他人之法律，致生損害於他人者，負賠償責任。
    但能證明其行為無過失者，不在此限。民法第184 條第1 項
    前段、第2 項定有明文。再者，因侵權行為所發生之損害賠
    償請求權，以有(一)故意或過失不法侵害他人權利之行為、(二)
    損害之發生、(三)損害與行為之間有因果關係，為其成立要件
    ，至所謂相當因果關係，係以行為人之行為所造成的客觀存
    在事實，為觀察的基礎，並就此客觀存在事實，依吾人智識
    經驗判斷，通常均有發生同樣損害結果之可能者，該行為人
    之行為與損害之間，即有因果關係（分別參照最高法院48年
    度台上字第481 號判例、41年度台上字第932 號判決、76年
    度台上字第158 號判決）。
  2.原告主張：原告出生後除全身持續發紺外，且沒有哭聲、呼
    吸微弱，但被告僅將原告放置保溫箱，未有其他急救動作，
    顯有疏失一情，業為被告所否認，並稱：產婦於94年07月23
    日上午10時12分破水，原告於1 分鐘內即上午10時13分娩出
    後，被告立即依常規吸除原告口鼻分泌物並斷臍；原告出生
    時膚色稍有發紺，哭聲微弱，被告立即施以拍打刺激，協助
    其藉由高聲啼哭而肺葉得以張開，吸入足夠氧氣，經此處理
    後，原告啼哭哭聲良好，且無胸口凹陷現象，但四肢膚色仍
    有發紺，被告即根據原告當時情況，以APGAR 評分，原告出
    生後第1 分鐘為6 分，第5 分鐘後為第2 次評估，因其情況
    好轉故評估為9 分（滿分為10分），爾後被告立即將原告放
    入保溫箱中持續給予氧氣，當時經觀察原告並無緊急狀況，
    於原告出生後1 小時左右，告知原告父母因原告出生後仍有
    不明原因的發紺情況，可能尚有潛在未明因素，建議應將原
    告立即轉診其他大醫院進一步處理，經原告父母同意，被告
    隨即聯絡轉診事宜，並無疏失等語。查：
    (1)原告主張：原告於出生後沒有哭聲一節，惟依兩造分別提
      出之原告相片，可知原告出生當日在保溫箱中尚有張口大
      哭之情形（見本院卷(一)第34及第174 、175 頁），是原告
      此部分主張即難憑採。
    (2)再依兩造分別提出之原告相片，可知原告於清洗、著裝完
      畢後與其父母合照時，臉色確有發紺現象（見本院卷(一)第
      35頁、第178 頁），惟觀其他原告於保溫箱中之照片，其
      四肢較末端處雖有部分發紺現象，惟身體其餘部位則均屬
      正常（同卷第34及第174 至176 頁），是原告所稱：原告
      自出生後即持續發紺，從未因被告之處置而有所改善一節
      ，尚難憑採。
    (3)經本院將相關資料及病歷記錄送請醫審會鑑定，據該會第
      1 次鑑定意見略稱：「(四)杜醫師對病童出生時所為之醫療
      行為，包括抽吸、拍打背部及給予氧氣等，與其後發生以
      發紺表現之新生兒呼吸窘迫，並無關聯」，「(五)依據病歷
      所記載，病童在出生之後，有自發性呼吸但慢而不規則，
      膚色發紺，活動力弱，杜醫師予以抽吸口鼻分泌物及拍打
      背部後膚色改善，以上皆遵循新生兒急救處理原則，因此
      杜醫師之醫療處置，尚無不當之處」，「（問題：被告在
      新生兒Apgar Score 由6 分轉為9 分後，將原告放在如本
      院卷(一)第174 頁相片所示之保溫箱中並給與10 0％純氧吹
      過臉部之方法給與刺激，此一醫療處置有無不當？）依照
      片所示，尚無不當之處」，「(十五)病童於新生兒期之輕微缺
      氧性腦病變造成原因很多，可以是產前、產中或產後因素
      ，與病歷記載杜醫師於嬰兒接生後之各項行為無法斷定有
      醫療上之因果關係」，(十六)「(1)起訴狀原告所提原證三照片
      中病童既已清洗著裝完畢，則並非為出生後第1 或第5分
      鐘時狀況，故無法以此照片來評斷病童之Apgar Score 是
      否為出生後一分鐘6 分、五分鐘9 分。(2)新生兒發生呼吸
      窘迫原因不同，其出現臨床症狀的時間也不同，依據病歷
      記載，病童在94年7 月23日10：13出生時膚色雖經初步處
      理後改善，但因仍有發紺現象，故持續予以氧氣治療，12
      ：00記錄仍有輕微發紺現象，13：50長庚紀念醫院醫師評
      估病童時則為全身發紺，此病程就醫學角度來看確有發生
      之可能性。(3)若新生兒持續發紺，急救步驟中會先給予自
      由流量之氧氣，若給予氧氣後仍持續發紺，則給予正壓呼
      吸；即利用甦醒袋產生壓力，經由適當大小之面罩或氣管
      內管，將氧氣輸送給病人，由於正壓呼吸需使用新生兒甦
      醒袋及面罩，且需經過訓練才能正確操作，故是否執行正
      壓呼吸治療，需視診所是否有該項設備與具備已受訓練之
      人才，若無法執行則需請求支援；該診所在病童出生後有
      發紺現象即給予氧氣，並建議轉院，符合醫療常規。…」
      等語（以上見本院卷(一)第269 至275 頁）。另據醫審會第
      2 次鑑定意見略稱：「(二)新生兒發生呼吸窘迫，因其病因
      不同，其出現臨床症狀之時間也不同，大部分都是在出生
      後數分鐘甚至數10分鐘才開始出現呼吸窘迫，甚至血氧低
      下之症狀，例如早產兒因肺部不成熟所造成呼吸窘迫症候
      群、肺積水造成短暫性呼吸喘急（較常發生於剖腹產產婦
      所生之新生兒）、胎便吸入、新生兒肺炎、肺出血及肺部
      先天性異常等語，因此類嬰兒大多Apgar Score 正常，之
      後才會出現呼吸症狀；本案嬰兒在出生後原有呼吸慢，且
      膚色發紺現象，經刺激之後改善，但因其肺部問題而又出
      現發紺現象，其病程與上述新生兒呼吸窘迫之常見病程相
      符」等語」（見本院卷(二)第49頁）。綜合上述，應認在原
      告出生後，被告所採取之相關醫療與處置行為尚無不當，
      ，是原告主張：被告僅將原告放置保溫箱，未有其他急救
      動作，顯有疏失一情，難認有據。
    (4)至原告另主張：被告當時應立即給與原告正壓呼吸，卻未
      採取，顯有過失一節，被告則抗辯稱：貿然使用正壓呼吸
      有可能會造成嬰兒肺泡破裂、氣胸、出血、缺氧更嚴重的
      傷害；且長庚醫院醫師嗣後抵達時在救護車用插管及正壓
      呼吸，並沒有完全改善缺氧現象，必需用呼吸器正壓呼吸
      及用檢查來調整正壓呼吸器的使用，才能有好的效果；在
      原告等待轉送長庚醫院的3 小時內，被告於第一時間已告
      知家屬，如被告沒有密切注意及積極救治，原告發紺與缺
      氧問題必定更嚴重，況且原告出生後的發紺現象並非被告
      所造成，原告縱有輕微缺氧缺血性腦病變，亦非被告造成
      的傷害等語。經查，原告之前揭主張固以醫審會第3 次鑑
      定意見(七)所謂「給予新生兒氧氣治療，僅能在有自主呼吸
      之新生兒改善其血中氧氣濃度，以純氧吹臉，並不能刺激
      新生兒自主呼吸」及新生兒科醫學會鑑定意見所稱：「(二)
      1.依照新生兒高級救命術的原則，發紺之新生兒在持續純
      氧吹面下仍有發紺現象應嘗試給予正壓呼吸…」等語為據
      。惟依上開醫審會第1 次鑑定意見(十六)之(3)已謂：「若新生
      兒持續發紺，急救步驟中會先給予自由流量之氧氣，若給
      予氧氣後仍持續發紺，則給予正壓呼吸；即利用甦醒袋產
      生壓力，經由適當大小之面罩或氣管內管，將氧氣輸送給
      病人，由於正壓呼吸需使用新生兒甦醒袋及面罩，且需經
      過訓練才能正確操作，故是否執行正壓呼吸治療，需視診
      所是否有該項設備與具備已受訓練之人才，若無法執行則
      需請求支援；該診所在病童出生後有發紺現象即給予氧氣
      ，並建議轉院，符合醫療常規」等語（見本院卷(一)第272
      頁），另該會第2 次鑑定意見(三)則認「…給予嬰兒適當之
      正壓呼吸治療，不見得可使嬰兒不會罹患缺氧性腦病變，
      或使其損害降低」（見本院卷(二)第49頁）；而新生兒科醫
      學會鑑定意見亦認：…正壓呼吸當然有其風險，包括氣漏
      症候群及肺部高壓傷害等…等語（見本院卷(三)第102 頁）
      ；再佐以醫審會之歷次鑑定書內容，可知原告在出生後確
      有自主呼吸，則依原告所指前開醫審會第3 次鑑定意見(七)
      之見解，被告因此對原告採取以純氧吹臉之治療方式，亦
      尚無不合。綜上，應認被告在衡量當時狀況下，未對原告
      採取正壓呼吸一情，尚難認有過失可言。
  3.原告復主張：被告為原告轉診之行為，違反醫療法規定之轉
    診及危急救治義務，顯有過失一節，亦為被告否認。經本院
    依原告聲請向醫審會詢問：「依緊急醫療救護法之規定，被
    告對緊急傷病病患應即檢視，並依其醫療能力予以救治或採
    取必要措施，不得無故拖延；其無法提供適切治療時，應先
    做適當處置，並協助安排轉診至適當之醫療機構或報請救護
    指揮中心協助（參照緊急醫療救護法第35條）。依原告出生
    當時之狀況，若新生兒婦產科診所（如本件被告診所）無法
    聯絡到鄰近大型醫院立即派遣救護車前來，則該診所依法是
    否應另聯繫緊急救護指揮中心？又被告任令原告持續持續發
    紺3 小時始得轉院，是否在處理程序上有所疏失或不當？」
    （此問題內容係依原告所擬），據該會第3 次鑑定意見(二)認
    「依病歷記載，病童於出生後有持續發紺現象，並未提及有
    呼吸中止或呼吸喘之現象，依急救步驟，會先給與氧氣，若
    給與氧氣後仍持續發紺，則須施以正壓呼吸；本案診所於病
    童10：13出生後，發現有發紺現象即給與氧氣，其後僅在12
    ：00記錄病童仍臉色微紺，續以氧氣治療，至13：50長庚醫
    院救護車到達之前，並無病童之其他紀錄，故無法由病歷記
    載判斷病童是否持續發紺3 小時，抑或給與氧氣改善之後才
    又出現發紺現象。轉院前之處理，需視病童情況及診所是否
    具備適當設備與已受急救訓練人才而定。由於病歷並無提供
    足夠資訊，故無法判定」等語（以上分別見本院卷(三)第88頁
    背面之(二)及第90頁背面之(二)）。此外，參酌前述原告在出生
    後之發紺情形並非未曾改善過，又原告在出生後均能自主呼
    吸，及被告在原告出生後所採取之處置行為並無不當等情節
    ，應認被告在為原告轉診之處理上及轉診前之處置行為，尚
    難認有過失。況查，縱認苟有過失，惟原告在當日轉診長庚
    醫院後於94年08月05日出院時，係經診斷為「輕微缺氧性腦
    病變」，並非無回復可能或永久性之傷害，而原告現所受較
    嚴重、永久性之傷害結果，係因原告於94年10月16日另發現
    有（急性）硬腦膜下出血、腦栓塞之情形所致，尚與94年07
    月23日所發生之事不具因果關係（此詳後述），故原告據此
    請求被告負損害賠償責任一節，亦難認有據。
  4.原告另主張：原告於94年07月23日轉診至長庚醫院住院14天
    後出院，於94年10月間，因原告眼白出現紅色血塊，且身體
    極度不適，再於同年10月16日送至長庚醫院，醫師告知原告
    有腦雙側栓塞、硬腦膜下出血等病情，於長庚醫院住院25天
    ，嗣原告又因病情於95年01月間至萬芳醫院進行腦部手術，
    終至目前受有無法回復之傷害，原告之上開損害亦均係因被
    告當初接生後之處置不當所致等語，則為被告所否認。查：
    (1)依醫審會第1 次鑑定意見略以：「(八)依長庚紀念醫院病歷
      病程紀錄，94年7 月26日所施行腦部超音波檢查，其初步
      口頭報告為疑似腦水腫及腦壓升高現象，但7 月28日正式
      報告為無異常發現，7 月29日腦部超音波檢查報告亦為無
      異常發現」，「(九)依長庚醫院病歷記載，病童於94年08月
      05日出院診斷有輕微缺氧性腦病變。輕微缺氧性腦病變依
      其傷害位置及嚴重性，在臨床上會留下程度不等之後遺症
      ，但若受傷輕微，也有可能臨床上不一定會有症狀，受傷
      初期之腦波變化、經腦部超音波電腦斷層或核磁共振檢查
      等，則對日後預後評估會有幫助，根據病歷記載，病童於
      94年07月29日腦部超音波檢查為正常，腦波檢查則為輕微
      腦功能障礙，所以仍必須長期追蹤病童神經發展，並配合
      相關追蹤檢查，才能得知缺氧性腦病變對孩童日後之影響
      程度」，「(十二)94年10月16日長庚醫院電腦斷層影像發現如
      下：(1)雙側顳葉及左側額葉附近之硬腦膜下急性出血。(2)
      低密度區域可見於雙側中線額葉、頂葉之腦部顯示疑似94
      年10月16日附近發生之腦部缺血或梗塞變化」，「(十三)根據
      病歷記載，94年10月16日及10月19日腦部電腦斷層檢查，
      顯示硬腦膜下出血及腦梗塞為較急性之變化，且病童於94
      年7 月29日腦部超音波檢查報告正常。病童94年8 月5 日
      出院後，狀況記錄為良好，故硬腦膜下出血與腦梗塞應非
      94年7 月23日發生休克性肺疾病所導致」，「(十四)嬰兒發生
      硬腦膜下出血併兩側腦梗塞之原因很多，較常見原因包括
      病童本身有凝血功能異常、外力傷害、嬰兒搖晃症候群等
      。依據病歷記載，病童於住院期間曾照會眼科，醫師確定
      病童右側眼底出血，亦曾照會社工人員，…」，「(十五)病童
      於新生兒期之輕微缺氧性腦病變造成原因很多，可以是產
      前、產中或產後因素，與病歷記載杜醫師於嬰兒接生後之
      各項行為無法斷定有醫療上之因果關係。至於日後發生之
      硬腦膜下出血與腦梗塞，根據病歷記載，應與杜醫師於嬰
      兒接生後之各項行為無醫療上因果關係」等語（見本院卷
      (一)第270 至271 頁）；另醫審會第2 次鑑定意見略以：「
      (五)…於94年10月16日電腦斷層影像發現：出血及栓塞皆屬
      於急性變化，應為影像檢查前一週內所發生，距出生時之
      事件已達三個月之久，應可排除其直接因果關係」（見本
      院卷(二)第49頁）；又醫審會第3 次鑑定意見略以：「(五)『
      硬腦膜下出血』合併眼底出血，依文獻統計，90％以上是
      因『嬰兒搖晃症候群』引起，外力傷害及虐兒是可能導因
      。至於是否為虐兒之判定，則須有其他軀幹或肢體新舊傷
      痕之證據」（見本院卷(三)第91頁）。綜合上述，應認原告
      於於94年10月間再度至長庚醫院就診住院時所發現之硬腦
      膜下出血及腦梗塞等傷勢，與原告出生後於97年7 、8 月
      間經診斷之休克性肺疾病及「輕微缺氧性腦病變」並無相
      當因果關係；況且，縱認原告於94年7 、8 月間經診斷之
      「輕微缺氧性腦病變」與被告當初之處置行為有關，然依
      前所述，當時原告之症狀極為輕微（按原告腦波檢查之結
      果雖有輕微腦功能障礙，但參酌當時其腦部超音波檢查為
      正常，應認其「輕微缺氧性腦病變」之程度確屬輕微），
      則原告事後另因硬腦膜下出血、腦梗塞等狀況而產生較嚴
      重及無法回復之傷勢及後遺症，自難認應由被告負責。
    (2)至醫審會第2 次鑑定意見(四)：「任何檢查儀器都有其限制
      ，超音波之解像力由於不斷改良，已進步到0.5 公分以下
      ，然而仍有其盲點，如太微量之病理變化，小於其解像力
      敏感度，則無法偵測到。故無法完全排除微量出血及輕微
      腦梗塞現象」等語，原告雖以此主張：不能完全排除原告
      第1 次自長庚醫院出院時即有腦出血及梗塞現象等語，惟
      依前所述，該次鑑定意見(五)已謂：「可由影像檢查大約推
      估出血及栓塞發生時間，以判斷與之前發生事件之相關性
      。就本案而言，於94年10月16日電腦斷層影像發現：出血
      及栓塞皆屬於急性變化，應為影像檢查前一週內所發生，
      距出生時之事件已達三個月之久，應可排除其直接因果關
      係」（見本院卷(二)第49至50頁）。且依前述醫審會第3 次
      鑑定意見(五)所稱「硬腦膜下出血合併眼底出血，依文獻統
      計，90％以上是因『嬰兒搖晃症候群』引起」等語，另參
      酌萬芳醫院在原告之病歷上記載略以：原告家屬自陳曾有
      搖晃原告之情形等語（見本院卷(二)第112 頁之萬芳醫院病
      歷專用紙），是綜合上情，應認原告所稱：不能完全排除
      原告第1 次自長庚醫院出院時即有腦出血及梗塞現象一節
      ，難認有據，不足憑採。
  5.至原告另主張：在原告甫出生後，在被告診所內照顧原告及
    製作護理記錄之黃耀慧，經查並非護理人員，且其並未詳實
    記載原告之病歷或護理記錄，足認被告對原告之處置確有過
    失，應負損害賠償責任等語，並提出桃園縣政府衛生局99年
    01月11日函文影本1 份為憑（見本院卷(三)第138 頁，該函主
    旨記載「台端陳情杜一鳴婦產科診所僱用非護理人員製作護
    理記錄乙案，本局已處分在案，請查照」），按被告僱用非
    護理人員之黃耀慧負責照顧嬰兒及製作護理記錄，在行政作
    業上固有疏失，惟按黃耀慧均係依照醫師即被告之指示而對
    原告為相關行為，而如前所述，被告在接生原告後，對原告
    所採取之相關處置並無不當，從而，被告雖有前揭行政上之
    疏失，但仍無從認定其具有民事、刑事上之故意或過失。況
    查，並無相關證據足認因由非護理人員之黃耀慧來照顧原告
    及製作護理記錄，與原告日後所受之永久性損害結果間有何
    因果關係，是原告此部分主張仍難認屬有據。
  (三)原告另主張：兩造間業已成立醫療契約關係，而被告於接生
    原告時所為之相關處置有所疏失，並有怠於治療之情形，因
    此造成原告身體、健康受有損害，屬加害給付，故被告應對
    原告負債務不履行之損害賠償責任等語，亦為被告所否認。
    而按，因可歸責於債務人之事由，致為不完全給付者，債權
    人得依關於給付遲延或給付不能之規定行使其權利。因不完
    全給付而生前項以外之損害者，債權人並得請求賠償。民法
    第227 條第1 項、第2 項分別定有明文。而所謂不完全給付
    ，即債務人雖為給付，然給付之內容並不符合債務本旨，違
    反信義或衡平原則，以致債權人遭受損害而言，然前開規定
    仍應以債務人具有可歸責事由時，始有適用。而按一般不完
    全給付之可歸責事由，通常應由債務人就不可歸責於己之事
    由，負舉證責任，然醫療行為在本質上通常伴隨高度之危險
    性、裁量性及複雜性，是判斷醫師於醫療行為過程中是否有
    故意或過失即注意義務之違反，必須斟酌醫療當時之醫療專
    業水準、醫師就具體個案之裁量性、病患之特異體質等為因
    素而為綜合之判斷；而醫療契約不完全給付之可歸責事由是
    否存在，究應由醫師或病患負舉證責任，論者主張不一，惟
    病患至少應就醫師在醫療過程中有何過失之具體事實負主張
    責任，若僅主張醫療結果並未成功或造成損害，基於醫療行
    為具上開高度危險性、裁量性及複雜性之特徵，及醫療契約
    非必以成功治癒疾病為內容之特性，不能認為病患已就醫師
    具體違反注意義務之不完全給付事由有所主張證明。本件兩
    造間固可認為存有醫療契約關係，原告雖主張：被告接生原
    告後所採取之相關處置行為有疏失，且有怠於治療情形，導
    致原告腦部受有永久性傷害等語，惟如前所述，被告當時所
    採取之醫療措施並無不當，且與原告事後腦部所受永久性傷
    害之結果間亦無從認定具有相當因果關係（無可歸責事由）
    ，從而，原告主張依據債務不履行之法律關係，請求被告負
    損害賠償責任一節，亦屬無據。
  (四)綜上所述，原告主張依民法第184 條第1 項前段、第2 項、
    第191 條之3 、第193 條第1 項及第195 條第1 項等侵權行
    為法律關係，及同法第227 條、第227 條之1 規定等債務不
    履行之法律關係，請求被告給付原告15,001,478元（即喪失
    勞動能力之損害9,768,264 元、增加生活上之需要233,214
    元、慰撫金500 萬元）及自起訴狀繕本送達之翌日起至清償
    日止按年息5 ％計算之法定遲延利息，均為無理由，應予駁
    回。其假執行之聲請，因訴遭駁回而失所附麗，應併予駁回
    。
四、本件事證已臻明確，兩造其餘攻擊、防禦方法及提出未經援
    用之證據，核與判決結果不生影響，爰不一一論述。
五、結論：本件原告之訴為無理由，依民事訴訟法第78條，判決
    如主文。
中    華    民    國    99    年    11    月    30    日
                        民事第三庭    法  官  周玉
以上正本係照原本作成。
如對本判決上訴，須於判決送達後20日內向本院提出上訴狀。如
委任律師提起上訴者，應一併繳納上訴審裁判費。
中    華    民    國    99    年    12    月     6    日
                                      書記官  楊郁馨

司法院資訊處製作；財團法人民間司法改革基金會備份。
